ACORDAO-COMPLETO-2451843

ACÓRDÃO DE RELAÇÃO

ACÓRDÃO DE RELAÇÃO 223/2021 ATA 4/2021 - PLENÁRIO

Acórdão 223/2021-TCU-Plenário
VISTOS e relacionados estes autos de representação formulada pela empresa Neoconsig Tecnologia S.A. dando conta de possíveis irregularidades na seleção, promovida pela Pagadoria de Pessoal da Marinha do Brasil (PAPEM) , de proposta para a contratação não onerosa de licenciamento de uso de Sistema d e Gestão de Consignações em Folha de Pagamento (Sistema de Consignações) , por meio de Contrato de Comodato, para a realização de operações de consignações em folha de pagamento dos militares da ativa, veteranos e pensionistas, de acordo com os critérios e requisitos que atendam às necessidades da PAPEM.
Considerando que a representante alega as seguintes ocorrências no certame que considera irregulares:
a) o item 197 do Anexo I do termo de referência exige que o totem possua reconhecimento facial, o que restringe a competitividade, uma vez que se trata de tecnologia pouco utilizada pelas empresas do ramo, e alega que o sistema de reconhecimento biométrico, já amplamente testado, fornece níveis máximos de confiabilidade e unicidade, além de implicar em menores custos;
b) a exigência de certificados ISO ou similares com pontuação de caráter eliminatório, notadamente a ISO/IEC 27001 e a NBR ISO 9001, feitas nos itens 11.5 e 11.6 do termo de referência (peça 3. P. 19) , combinados com os tópicos 199 a 201 do Anexo I (peça 3, p. 38) , seria ilegal e infligiria custos anteriores à celebração do contrato, infringindo a Súmula 272 do TCU;
c) a interpretação editalícia, constante do tópico 200 do quadro de pontuação, de que a Lei Geral de Proteção de Dados Pessoais (LGPD) exigiria a certificação para a norma de Segurança da Informação - ISO/IEC 27001 seria equivocada;
d) a exigência de certificados PMI, ITIL e COBIT, realizadas no tópico 222 e subtópicos 222.1 a 222.3.1.2 do Anexo I, possui caráter restritivo ao certame e fere o entendimento do TCU no Acórdão 696/2016-TCU-Plenário, Relator José Múcio Monteiro, que considerou restritiva a exigência, como critério de habilitação, de comprovação de prestação de serviços em consonância com as boas práticas ITIL;
e) o tópico 222.3.1.2, c, do Anexo I, exigiria a comprovação de contrato com responsável técnico estabelecido no mínimo um ano antes da data de abertura da licitação, e com reconhecimento de firma entre as duas partes feito com data de no mínimo dois meses antes da mesma data de abertura;
f) o item 223 e subitens 223.1 a 223.3 do Anexo I (peça 3, p. 41-42) , relativos a capacitação técnica, que permitem somente atestados de capacidade técnica emitidos por pessoa jurídica de direito público e estabelecem quadros de pontuação para atestados apresentados por entes das três esferas, com gradação de pontuação dada pelo número de servidores envolvidos, seriam direcionadores à empresa Zetrasoft Ltda., única apta a obter a pontuação integral, por ser a única detentora de convênios com órgãos de todos os entes;
g) a restrição aos atestados de empresas privadas fere visceralmente os princípios do direito púbico e o disposto no art. 30, § 5º, da Lei 8.666/1993, que veda a exigência de comprovação de atividade ou de aptidão com limitações não previstas na Lei, assim como o art. 3º, I, da mesma Lei, que veda a previsão de cláusulas que restrinjam ou frustrem o caráter competitivo do certame.
Considerando que a alegação do item "d" foi considerada improcedente na instrução inicial da Selog (peça 10) , por se tratar de item pontuável, e não requisito de habilitação, conforme alegado;
Considerando que, para esclarecimento das demais questões suscitadas, foi realizada oitiva prévia da unidade contratante, autorizada por meio do despacho à peça 12;
Considerando que a análise da resposta à oitiva levou a Selog, por meio da instrução à peça 20, a concluir como improcedentes as alegações do item "a" acima, bem como dos itens "f" e "g", posto que, em relação a estas últimas, foram considerados razoáveis os critérios de pontuação adotados;
Considerando que, em relação aos itens "b" e "c", houve problema de redação do edital, permitindo interpretações distintas quanto à exigibilidade ou não de certificados, sem que se tenha verificado, entretanto, prejuízo ao certame;
Considerando que, em relação ao item "e", a representação foi considerada procedente, mas, por se tratar de item pontuável, e não requisito de habilitação, a Selog entende suficiente dar ciência das exigências irregulares à Papem;
Os Ministros do Tribunal de Contas da União, reunidos em Sessão do Plenário, ACORDAM, por unanimidade, em:
	a) conhecer da presente representação, por satisfazer os requisitos de admissibilidade previstos nos arts. 235 e 237, inciso VII, do Regimento Interno do TCU, e no art. 103, § 1º, da Resolução/TCU 259/2014, para, no mérito, considerá-la parcialmente procedente;
	b) indeferir o pedido de concessão de medida cautelar formulado pelo representante;
	c) dar ciência à Pagadoria de Pessoal da Marinha, com fundamento no art. 9º, inciso I, da Resolução/TCU 315/2020, sobre as seguintes impropriedades identificadas no Processo Administrativo 63438.003632/2020-67, para que sejam adotadas medidas internas com vistas à prevenção de outras ocorrências semelhantes:
	c.1) exigência de documentos com reconhecimento de firma e autenticação, de maneira genérica, sem a existência de dúvida quanto à autenticidade, como consta no item 222.3.1.2 do Anexo I ao Termo de Referência, em desacordo com o art. 9º do Decreto 9.094/2017, bem como a jurisprudência do TCU (Acórdão 604/2015-TCU-Plenário, Relator Ministro José Mucio Monteiro) ;
	c.2) a exigência de que eventual contrato de prestação de serviços, a ser apresentado para fins de pontuação, tenha data de no mínimo um ano antes da abertura do edital, como consta do item 222.3.1.2, alínea "c" do Anexo I ao Termo de Referência, por ser impertinente ou irrelevante, está em desacordo com o art. 3º, § 1º, inciso I, da Lei 8666/1993;
	c.3) a redação dos itens 11.5 e 11.6 do Termo de Referência, por permitirem interpretações distintas quanto à exigibilidade ou não de certificados, está em desacordo com princípio da transparência, corolário do princípio da publicidade, insculpido no art. 37, caput, da CF/88;
	d) dar ciência deste Acórdão, fazendo-o acompanhar da instrução à peça 20, à Pagadoria de Pessoal da Marinha e ao representante;
	e) arquivar os presentes autos, nos termos art. 169, inciso V, do Regimento Interno do TCU.
1. Processo TC-Processo 033.691/2020-7 (REPRESENTAÇÃO) 
	1.1. Órgão/Entidade: Pagadoria de Pessoal da Marinha do Brasil
	1.2. Relator: Ministro-Substituto Augusto Sherman Cavalcanti
	1.3. Representante do Ministério Público: não atuou
	1.4. Unidade Técnica: Secretaria de Controle Externo de Aquisições Logísticas (Selog) .
	1.5. Representação legal: não consta

AUGUSTO SHERMAN

não consta

Não atuou

REPRESENTAÇÃO (REPR)

Secretaria de Controle Externo de Aquisições Logísticas (Selog).